【裁判字號】    96,訴,4283
【裁判日期】    970930
【裁判案由】    菸酒管理法
【裁判全文】
臺北高等行政法院判決
                                     96年度訴字第04283號
                              .
原      告  甲○○原名：張弘.
被      告  臺北縣政府
代  表  人  乙○○（縣長）
訴訟代理人  丁○○
            丙○○
上列當事人間因菸酒管理法事件，原告不服財政部中華民國96年
10月26日台財訴字第09600417610 號訴願決定（案號︰第000000
00號），提起行政訴訟。本院判決如下：
    主  文
原告之訴駁回。
訴訟費用由原告負擔。
    事  實
一、事實概要：原告於民國（下同）96年4 月1 日在坐落臺北縣
    泰山鄉○○路45之2 號旁之產業道路，為行政院海岸巡防總
    局北部地區巡防局（下稱巡防局）臺北機動查緝隊當場查獲
    駕駛車號3361-KB 號小貨車運輸仿冒私菸（長壽黃硬盒香菸
    1,000 包、長壽白軟包香菸15,000包、MILD SEVEN香菸32,5
    00包及MILD SEVEN ORIGINAL 香菸5,000 包）計53,500包。
    被告乃依菸酒管理法第47條、第58條之規定，以96年9 月5
    日北府財金字第0960584245號裁處書（下稱原處分），處原
    告新台幣（下同）2,702,500 元罰鍰，並沒入查獲之菸品。
    原告不服，提起訴願，經訴願決定駁回，乃向本院提起行政
    訴訟。
二、兩造聲明：
  (一)原告聲明：
  1.原處分及訴願決定均撤銷。
  2.訴訟費用由被告負擔。
  (二)被告聲明：
  1.駁回原告之訴。
  2.訴訟費用由原告負擔。
三、兩造之爭點：
甲、原告主張之理由：
  (一)原告雖於96年4 月1 日在臺北縣泰山鄉○○路45之2 號旁之
    產業道路上，經巡防局查獲所駕駛之3361-KB 車號小貨車上
    載運有53,500包私菸。惟原告當時並不知所載運之貨物為私
    菸。蓋案發當天原告係載運貨物到基隆市，回程之時，經某
    不詳姓名男子攔阻，要求載運一批食品到臺北縣泰山鄉，原
    告於載運當時，並不知所載貨物為私菸，自無違章行為之犯
    意。
  (二)原告不知所載運之貨物為私菸，應無過失可言：
  1.訴願決定雖認：「原告經營運輸業已有6 年以上時間，自應
    對其所載運物品是否屬違禁品有所警戒，惟原告於96年4 月
    1 日竟受1 名不知名男子委託，即應允將共計5 萬3 千5 百
    包之私菸，運送至臺北縣泰山鄉○○路45之2 號旁之產業道
    路等候不明人士取貨，其委運及取貨之方式均與一般託運有
    異，原告仍未警覺而為其運送，實有應注意而未注意之過失
    。」
  2.但，一般國內短程貨運之運送方式，常為臨時性之托運工作
    ，一般運送人皆係臨時招攬載運之工作，故訴願決定所稱「
    其委運及取貨方式均與一般託運有異」，顯為不實臆測。一
    般短程之貨物託運之委運及取貨方式皆為臨時性質，是原告
    所受託運之方式與一般託運方式相較，並無異常之處，訴願
    決定以臆測擬制方式謂原告有過失，顯不足採。
  (三)對於系爭載送貨物係私菸乙節事實，原告應無法注意：
    查系爭查獲物品經事後送鑑定，原告始知其為私菸，惟若從
    上開私菸之外表，以目視方式詳為觀察，任何人皆無法查知
    其為私菸，故原告自屬無法注意。原告既係無法注意，則非
    「應注意而不注意」，其亦不可能存有過失。
  (四)請求當庭勘驗系爭查扣之私菸之外包裝：
  1.待證事實：系爭私菸從外表觀看，一般人皆無法得知其為私
    菸，故原告沒有過失。
  2.請求調查證據之原因：
    倘若一般人從外表上皆無法得知原告所載送之貨物為私菸，
    則原告就所載送貨物為私菸之事實，即無任何過失之可言。
    按「行政犯雖不以其為故意行為或過失行為而異其處罰，但
    既無故意或過失之違犯行為，即不能認為行政犯。」分別為
    最高行政法院（89年7 月1 日改制前為行政法院）45年判字
    第65號判例、96年度裁字第1578號裁定、92年度判字第466
    號判決及89年度判家字第419 號判決所載。是以，只要勘驗
    系爭查扣私菸之外包裝，即可明瞭原告並無故意、過失之可
    言，即無違章行為。
乙、被告主張之理由：
  (一)按「本法所稱私菸、私酒，指未經許可產製或輸入之菸酒。
    」「販賣、運輸、轉讓或意圖販賣而陳列私菸、私酒者，處
    新台幣5 萬元以上50萬元以下罰鍰。但查獲物查獲時現值超
    過新台幣50萬元者，處查獲物查獲時現值1倍以上5倍以下罰
    鍰。」「依本法查獲之私菸、私酒、劣菸、劣酒與供產製私
    菸、私酒之原料、器具及酒類容器，沒收或沒入之。」分別
    為菸酒管理法第6 條、第47條及第58條所明定。又菸酒查緝
    及檢舉案件處理作業要點第45點第5 款規定：「依本法第46
    條、第47條、第48條、第49條等條文第1 項但書規定裁罰之
    案件，第1 次查獲者，處以現值1 倍罰鍰；第2 次查獲者，
    處以現值2.5 倍罰鍰；第3 次以後查獲者，處以現值5 倍罰
    鍰。」另依行政罰法第8 條規定：「不得因不知法規而免除
    行政處罰責任。 但按其情節，得減輕或免除其處罰。」
  (二)查原告以經營貨物運輸為業，專門承運南部蔬菜至北部各大
    傳統市場販售，時間已有6 年以上，於96年4 月1 日受1 名
    不詳姓名之男子委託，並以3,000 元代價，將系爭長壽黃硬
    盒香菸1,000 包、長壽白軟包香菸15,000包、MILD SEVEN（
    七星）香菸32,500包及MILD SEVEN ORIGINAL （七星）香菸
    5,000 包，共計53,500包，載運至臺北縣泰山鄉，惟原告並
    未查證所承運之物品，且無任何委託人之連絡資料（如電話
    號碼），僅以送達目的地附近等候不明人士取貨方式與一般
    託運有異，原告仍未警覺而為其運送，實有應注意而不注意
    之過失。案經巡防局臺北機動查緝隊員警會同被告菸酒稽查
    人員於臺北縣泰山鄉○○路45之2 號旁產業道路所查獲，扣
    案菸品經抽樣送臺灣菸酒股份有限公司臺北菸廠、傑太日煙
    國際股份有限公司鑑定為仿冒私菸，有臺灣板橋地方法院檢
    察署檢察官96年度偵字第8250號不起訴處分書、被告96年04
    月02日查獲違法嫌疑菸酒案件現場處理紀錄表、查緝照片、
    96年08月27日業者訪談紀錄表及菸品業者鑑定證明函附案佐
    證，違反菸酒管理法事證具體明確，被告爰依菸酒管理法第
    47、58條之規定，裁處原告2,702,500 元罰鍰，並依法沒入
    私菸，洵屬合法。原告所辯理由，顯不足採。
    理  由
一、原告主張︰原告雖於96年4 月1 日在坐落臺北縣泰山鄉○○
    路45之2 號旁之產業道路上，為巡防局查獲所駕駛之3361-K
    B 車號小貨車上載運有53,500包仿冒私菸（長壽黃硬盒香菸
    1,000 包、長壽白軟包香菸15,000包、MILD SEVEN香菸32,5
    00包及MILD SEVEN ORIGINAL 香菸5,000 包）。惟此係案發
    當天原告載運貨物到基隆市，回程之際，經某不詳姓名男子
    攔阻，要求載運一批食品到臺北縣泰山鄉，原告於載運當時
    ，並不知所載貨物為仿冒私菸，要無違章之故意。又，國內
    短程貨運之運送方式，常為臨時性之託運工作，一般運送人
    皆係臨時招攬載運之工作，原告於路邊承運系爭菸品，與一
    般託運方式無異，訴願決定竟指原告接受上開貨物之託運有
    違常情，因認原告有所過失，乃不實臆測。況且，系爭查獲
    菸品以目視方法觀察，任何人皆無法判斷為私菸，原告自亦
    無法注意，既無注意義務之違反，要無過失可言云云。
二、被告則以︰原告以經營貨物運輸為業，專門承運南部蔬菜至
    北部各大傳統市場販售，時間已有6 年以上，竟於案發當日
    有悖於託運業常規，未查證承運物品，又不明託運人、取貨
    人，而運輸系爭菸品，自有過失。扣案菸品經抽樣送臺灣菸
    酒股份有限公司臺北菸廠、傑太日煙國際股份有限公司鑑定
    為仿冒私菸，原告違反菸酒管理法事證具體明確，被告爰依
    菸酒管理法第47、58條之規定，裁處原告2,702,500 元罰鍰
    ，並依法沒入私菸，洵屬合法等語。
三、按「本法所稱私菸、私酒，指未經許可產製或輸入之菸酒。
    」「販賣、運輸、轉讓或意圖販賣而陳列私菸、私酒者，處
    新台幣5 萬元以上50萬元以下罰鍰。但查獲物查獲時現值超
    過新台幣50萬元者，處查獲物查獲時現值1 倍以上5 倍以下
    罰鍰。」「依本法查獲之私菸、私酒、劣菸、劣酒與供產製
    私菸、私酒之原料、器具及酒類容器，沒收或沒入之。」分
    別為菸酒管理法第6 條、第47及第58條所明定。又菸酒管理
    法之中央主管機關財政部為執行菸酒稽查及取締業務，定有
    菸酒查緝及檢舉案件處理作業要點，其中就菸酒管理法第47
    條之行政罰案件，訂有裁罰標準：「第45點：... (5)依本法
    （即菸酒管理法）第46條、第47條、第48條、第49條等條文
    第1 項但書規定裁罰之案件，第1 次查獲者，處以現值1 倍
    之罰鍰... 。」「第46點：前點所稱『現值』，係指查獲時
    ，該項違規菸酒當地同時期之市場價格，其原則上應不低於
    有關該菸酒產製及銷售之各種成本及費用（含應負擔之各種
    稅費）。前項查獲之違規菸酒：1 、未標貼售價者，依現值
    認定。2 、已貼標售價者，其標貼之售價高於現值時，依標
    貼售價認定，若低於現值時，依現值認定。」此乃係主管機
    關依法律授權對於菸酒管理法第47條行政罰中罰鍰數額計算
    所為之裁罰參考基準，僅屬於執行法律之細節性、技術性次
    要事項，依該法條規定之意旨，按情節輕重，科以法定額度
    內不同之罰鍰，為查緝私菸酒之所必要，合於依法行政原則
    ，應予尊重。
四、第按，汽車運輸業（含貨運營業）之營運，不得運載違禁物
    品；而貨運託運人應將託運貨物包裝捆紮穩妥，包皮上應註
    明受貨人、託運人之姓名及詳細住址、電話，其不能標註者
    ，應另拴以牌簽標明之；託運人託運貨物時，應將貨物點交
    貨運業者查驗過磅，併交付有關託運貨物之稅捐及管制等所
    必要之文件。運送物之名稱、性質或數量，如貨運業對託運
    人之申報有疑義時，得檢驗之﹔貨運業者檢驗貨物時如發現
    夾帶違禁物品，應請當地主管機關究辦；汽車運輸業管理規
    則第19條第1 項第1 款、第118 條、第119 條第1 項、第12
    2 條、第123 條分別訂有明文。而在實際託運業務上，運送
    物品種類繁雜，多有特殊運送規格及方式之要求者，如毒物
    、豬隻等之運送均為其適例，運送人為評估託運成本、風險
    ，確保貨物之送達及運送費用之收受，縱未要求託運人出具
    書面託運單，但莫不探究承運物之種類、品質，掌握託運人
    資訊，藉以確認雙方履約能力，確保所載送之物非違禁或危
    險物品，無礙於自身安全及公共利益、始為之運送。是不論
    就應然面或實然面觀之，職業運送人於承運貨物之際本有檢
    查確認承運物品種類之義務及可能性，苟疏於注意，應即認
    有注意義務之違反，而可認定具有過失，合先敘明。
五、本件原告運輸仿冒私菸之事實概要已如前述，並有被告96年
    4 月2 日查獲違法嫌疑菸酒案件現場處理紀錄表、查緝照片
    、96年8 月27日業者訪談紀錄表及菸品業者鑑定證明函等相
    關卷證佐證，堪予認定。原告雖執詞主張：不知載運物品為
    仿冒私菸，要無故意或過失可言云云，然其自承經營運輸業
    已有6 年以上時間，對於前揭運輸業管理規則之規定及實際
    運輸業務之運作，自應知之甚稔，對於運送物品之種類恆有
    相當注意義務。然原告於96年4 月1 日竟受所謂不知名男子
    委託，即應允將系爭仿冒私菸達53,500包，運送至坐落臺北
    縣泰山鄉○○路45之2 號旁之產業道路等候不明人士取貨，
    所稱既不知承運內容，又不知取貨方式，更無從連絡託運人
    ，其託運及提貨之方式均與一般託運有異，雖非得僅以原告
    所運送之貨物為私菸，或所稱託運方式有違相關行政法令及
    經驗法則，遽而認定其有運送私菸之故意，但其承運過程既
    有悖於常情，而檢視承運物品本為原告運輸專業注意能力所
    及，原告竟對所承運之物毫不檢視而為其運輸，核諸前揭關
    於運送人對於承運貨物注意義務之說明，難謂為無過失之責
    ，原告自應就運輸私菸乙節，負違章之責。至於原告聲請勘
    驗系爭查扣私菸之外包裝，指一般人無從以目視方式判斷查
    扣物為仿冒私菸與否，推證其就運輸私菸並無故意或過失可
    言云云，然原告既自稱承運之際，根本不曾檢視查扣物外觀
    ，則查扣物之外觀究竟如何，原無從為論證原告有無能力檢
    視該批查扣物為私菸之基礎，本件違章情節既明，原告聲請
    勘驗查扣物外包裝，核無必要，併予指明。
六、本案系爭查獲菸品既為仿冒商品，即係故意混淆消費者視聽
    ，擬以仿品混充真品販賣，故其商品現值，自應以該被仿冒
    之商品市價計算。依被告提出之七星香菸商品型錄及台灣菸
    酒股份有限公司建議售價單所示，扣案系爭長壽香菸、七星
    香菸真品市價分別為40元、55元，其現值總計為2,705,500
    元（計算式：長壽香菸16,000包×40元+ 七星香菸37,500包
    ×55元=2,702,500元），超過50萬。是被告乃依首揭菸酒管
    理法第47條但書、菸酒查緝及檢舉案件處理作業要點第45點
    第5 款所定裁罰參考基準，審酌原告為初犯，在法令授權裁
    罰範圍內，以商品現值最低倍數（即1 倍）核計2,702,500
    元裁罰，於法無違。
七、又，查獲之私菸雖難認係原告所有，然依菸酒管理法第58條
    「依本法查獲之私菸、私酒、劣菸、劣酒與供產製私菸、私
    酒之原料、器具及酒類容器，沒收或沒入之。」文意以觀，
    可推知立法者考量舉凡菸酒管理法管制之私菸酒、劣菸酒及
    相關製造物對公益（尤其是國民健康）有重大不利，因此所
    查獲之菸酒等物，不論屬於行為人與否，衡認均有沒入之必
    要，帶有濃厚之「因人罰物」色彩，乃行政罰法第21條之特
    別規定，不問查獲物是否為行為人所有，均得沒入之。
八、綜上，被告以原告違反首揭菸酒管理法事證明確，乃以查得
    商品之市場價格核計本件應處罰鍰，並依菸酒管理法所定最
    低倍數裁罰，併沒入該違規菸品，經核認事用法並無違法，
    訴願決定遞予維持，於法無違，原告所訴，請求撤銷原處分
    及訴願決定，為無理由，應予駁回。
據上論結，本件原告之訴為無理由，爰依行政訴訟法第98條第1
項前段，判決如主文。
中    華    民    國    97    年     9    月    30    日
                    臺北高等行政法院第一庭
                              審判長法  官  王立杰
                                    法  官  劉錫賢
                                    法  官  林惠瑜
上為正本係照原本作成。
如不服本判決，應於送達後20日內，向本院提出上訴狀並表明上
訴理由，如於本判決宣示後送達前提起上訴者，應於判決送達後
20日內補提上訴理由書（須按他造人數附繕本）。
中    華    民    國    97    年     9    月    30    日
                                    書記官  徐子嵐


司法院資訊處製作；財團法人民間司法改革基金會備份。
